臺灣高等法院高雄分院刑事判決　　　　　　　　　 九十一年度上訴字第五五九號
　　上　訴　人
　　即　被　告　乙○○
　　選任辯護人　陳旻沂
右上訴人因傷害致死案件，不服臺灣高雄地方法院九十年度重訴字第二三號中華民國
九十一年二月二十七日第一審判決（起訴案號：臺灣高雄地方法院檢察署九十年度偵
字第二一三二號），提起上訴，本院判決如左：
    主  文
上訴駁回。
    事  實
一、乙○○與友人劉柏輝於民國九十年一月十一日十九時許，前往位於高雄縣美濃鎮
    ○○街○段一三○號之「鄉音休閒渡假村」尋友，誤闖正在該店內飲酒唱歌由傅
    耀文與劉炳林、傅仁明等人所租用消費之包廂，乙○○與劉柏輝甫離開包廂門，
    傅耀文即尾隨至包廂外，質問乙○○、劉柏輝為何打擾他，並抓住劉柏輝之領帶
    作勢欲毆打劉柏輝，乙○○見狀，將傅耀文及劉柏輝二人勸開。傅耀文因心生不
    滿，乃基於傷害之故意，猛踢乙○○腿部，並隨手拿起放置於一旁屬「鄉音休閒
    渡假村」所有之圓板凳一把揮擊乙○○之背部及頭部，致乙○○受有頭顱部血腫
    、頸背部鈍挫傷之傷害（傷害部分未據告訴），乙○○隨即還手，兩人進而相互
    拉扯，嗣乙○○搶下傅耀文手持之圓板凳後，知悉頭部為人體重要器官，在客觀
    上亦非不可預見以圓板凳毆擊頭部，足以發生致人於死之結果，卻因氣憤難遏，
    竟基於普通傷害之犯意，持上開圓板凳，猝朝傅耀文頭部左側重擊一下，致傅耀
    文倒臥在地血流滿面，受有頭部外傷併硬腦膜下出血等傷害，乙○○隨即逃離現
    場。嗣於晚間七時四十分許傳耀文經友人傅仁明護送至高雄縣旗山鎮博愛醫院急
    診，經醫師檢查，發現其臉、頸及頭皮磨損，並有腦震盪現象，惟傅耀文不自知
    其傷勢嚴重，於經醫師縫六針後，即先行離院外出，前往訪友聊天，至是日晚間
    十時三十分許，再回到博愛醫院辦理入院手續，翌（十二）日早上七時許，因情
    況危急，轉送財團法人私立高雄長庚紀念醫院（以下簡稱高雄長庚醫院）救治，
    惟仍因頭部外傷併硬腦膜下出血，延至九十年一月十四日二十時五分許傷重不治
    死亡。事後，警方據報查知上情，並扣得前述圓板凳一把，而乙○○亦主動前往
    高雄縣警察局旗山分局旗尾派出投案。
二、案經高雄縣警察局旗山分局報請臺灣高雄地方法院檢察署檢察官偵查起訴。
    理  由
一、訊據上訴人即被告（下稱被告）乙○○固不諱言於右揭時、地與被害人傅耀文（
    以下簡稱被害人）發生肢體衝突，惟矢口否認有何傷害致死之犯行，辯稱：被害
    人拿圓板凳打伊，被伊搶下後，在距離被害人約二、三步遠處，將該把圓凳擲向
    被害人後便離開現場，不知竟造成如此傷害，伊與被害人素不相識，顯無置之於
    死之故意。另辯護意旨則以：被害人之死亡，乃因其拒絕就醫及醫院之醫療行為
    有過失所致，被告丟擲圓板凳行為與被害人之死亡間，二者並無因果關係，且被
    告前述行止，係為防衛其自身權益，亦係基於義憤而為，又被告耳聞被害人死訊
    ，即赴警局自首云云。
二、經查：
(一)被害人傅耀文於九十年一月十一日十九時許，在高雄縣美濃鎮○○街○段一三○
    號「鄉音休閒渡假村」，遭被告持圓板凳毆打頭部，致頭部受傷流血等情，業據
    證人即在場目擊者劉炳林於偵查中結證稱：「我們聽到爭吵聲即出去，看見劉柏
    輝與傅耀文各持一把椅子，中間站一個人叫他們不要打．．．我與傅仁明勸架後
    ，．．．乙○○右手持椅子朝死者頭部左邊敲下。」（見偵查卷第二三頁背面至
    二四頁）、於原審調查時證稱：「劉柏輝跟乙○○到我們包廂門口要找人，結果
    他們一直看，我們裡面的人就跟他講在後面，後來他們兩個又看得很久才出去，
    好像有人被看很久不耐煩，就講不好聽的話，然後他們在門口問是誰在罵，然後
    傅耀文就衝出去，剛開始我們還在唱歌不知到他衝出去做什麼，後來，我們聽到
    外面有吵鬧的聲音才出去看，看到劉柏輝跟傅耀文各站一邊，中間有很幾個人在
    勸架，然後就沒事了，傅耀文就往大門口走，剛好乙○○站在門口，然後兩個人
    又好像要打架的樣子，我就上去把乙○○勸開，叫他不要打架．．．後來，乙○
    ○跟他不知道講什麼話，就拿起椅子往傅耀文的頭部砸下去，傅耀文就倒地。」
    等語（見原審卷第四三至四四頁）；及證人傅仁明證述：「我是聽到爭吵聲才到
    包廂外，看到乙○○自門口拿椅子朝死者頭部打，傅耀文即倒下血流滿面．．．
    乙○○距一步遠的距離往死者頭部重擊。」（見偵查卷第二四頁背面）、「當時
    是傅耀文先走出包廂，我們還在包廂裡面唱歌，因為傅耀文出來很久都沒有回包
    廂，而且又聽到外面吵架的聲音所以我們才出來看，我們出來看到傅耀文站在那
    邊．．．我上前問他（傅耀文）發生什麼事，他還沒有回答，椅子從他頭上飛過
    來打到他，打下去的時候，他倒下去，我側身看到乙○○，那時傅耀文就倒在地
    上，傅耀文倒下去以後，他有爬再起來，他起來滿臉都是血」等語綦詳（見原審
    卷第五五至五六頁）。
(二)被害人遭被告持圓板凳毆擊頭部後，受有頭部外傷併硬腦膜下出血而死亡等情，
    業經檢察官督同法醫師相驗及解剖鑑定屬實，有臺灣高雄地方法院檢察署檢察官
    相驗屍體證明書、驗斷書、勘驗筆錄、相驗照片附於九十年度相字第八七號相驗
    卷內可憑，而負責本案相驗之法醫師許逸文亦證稱：「（死者）身上有四處傷，
    前額、左頂、左背、左手臂一處傷，致命傷為左頂骨挫裂傷導致腦膜出血。會造
    成挫傷，一定是一手或雙手拿椅子往頭部重擊，並非距二、三步之距離丟擲（椅
    子），死者之死因與被告拿椅子砸或打死者頭部有因果關係」（見偵查卷第三三
    至三四頁）。另經原審將全案卷證送請法務部法醫研究所鑑定死因，亦認：「死
    者（傅耀文）於高雄長庚醫院住院時病歷敘述有喝酒，其所照腦部斷層掃描發現
    左額顳頂部皮下組織浮腫，同地區及顳骨骨折造成顱內出血，腦實質因浮腫致左
    腦室向右移位，左額顳頂部顱骨破裂，其撞擊力為直接撞擊，且應達一百至二百
    Ｇ以上，據資料顯示，當時死者相當醉，已因外傷性顱內出血死亡，其遭兇器毆
    擊甚重死亡，如用『丟』恐用力尚不重，不足以引起重外傷性顱內出血，由其傷
    勢判斷『應為直接毆擊所造成』，若兇器確為圓凳應疑有用手握圓凳，並以手臂
    之旋轉半徑加強速度及撞擊力所形成之直接毆擊力所造成之撞擊傷（ＣＯＵＰ）
    」，此有法務部法醫研究所九十年十二月二十七日法醫研所九０理字第二四三四
    號函在卷可稽（原審卷第一六一至一六二頁），足認本案係被告與被害人衝突中
    ，被告奪下被害人手中之圓板凳後，持以重擊被害人頭部左側無訛。至於被告辯
    稱以圓板凳丟擲被害人云云，及證人劉柏輝亦附和其詞，顯與前開專業之鑑定報
    告所載及證人劉炳林、傅仁明之證述不符，均無可採。
(三)又被害人受傷後，雖未立即接受治療，然其於受傷後二日即死亡，可推知傷勢為
    中度至重度，如施予治療或可延長存活時日，惟癒後仍難樂觀，此觀證人即高雄
    長庚醫師鄭境效陳稱：「我們做頭部電腦斷層掃描結果有顱內出血之現象，建議
    死者要開刀，但開刀之後的癒後情形也不良」等語自明（原審卷第一三０至一三
    一頁）。而被害人於九十年一月十一日晚上七時許受傷，隨即至博愛醫院縫合傷
    口，之後雖曾再外出，但僅係訪友聊天，並於是日晚間十時三十分許便返回博愛
    醫院住院並接受觀察等情，業據證人傅仁明於原審調查時結證甚詳（原審卷第五
    七頁），是並無任何證據顯示被害人離開博愛醫院之後，有因其他外力而導致死
    亡，被告辯稱被害人有可能因為本身或其他第三人之原因導致死亡結果之情事，
    無非個人臆測，不足採信。此外，被害人於九十年一月十一日十九時許，因頭部
    外傷前往博愛醫院求診時，係由當晚值班之醫師林偉仁替被害人診治，做頭部傷
    口縫合手術（共逢六針，由護士陳美珠在旁協助）及開處方打腦針、破傷風、抗
    生素等醫療行為，且為求慎重，曾建議被害人傅耀文前往大醫院作腦部斷層掃瞄
    ，然遭被害人傅耀文拒絕等情，亦據證人即博愛醫師林偉仁陳稱：「傅耀文那天
    晚上七點半左右由朋友陪同步入醫院，用手扶著左邊頭得頂部，有一個傷口撕裂
    傷八乘一乘一甲分，他當時後的神智滿清楚，我們的護士小姐幫他止血，後來我
    就過去，我幫他檢視傷口，發現他有上開的傷口，就幫他進行縫合，總共縫合六
    針，他說喝酒跟人家打架，被椅子打到，我沒有辦法判斷他用力的大小，是椅子
    那個部位打到，我幫他縫合之後，看他的意識狀況不錯，建議他住院觀察，作壹
    個頭部Ｘ光，及頭部電腦斷層掃瞄，病人本身拒絕，跟來的人也說縫合就好，初
    期沒有辦法判斷他的腦部有瘀血，後來他縫合之後，他就說他有事情要辦就離院
    ，我在跟他縫合的過程當中，他可以瞭解，性情比較暴躁，他這暴躁可能是喝酒
    受傷疼痛的關係．．．他沒有進一部的檢查，沒有辦法來判斷傷勢的嚴重性，後
    來他又回來住院也是我為他治療，他剛來住院的情形，跟第一次七點多來治療的
    情形差不多，他住院觀察的情形，我就開住院醫囑，請護士小姐每個小時要去測
    量他的生命跡象，包括呼吸，博脈、血壓，體溫，還包括暈迷指數及瞳孔的大小
    ，都正常跟入院的情形差不多，到我下班隔天七點之前都是正常的，這一段時間
    沒有對他作電腦斷層掃瞄，因為他沒有變化」等語（原審卷第六九至七０頁）。
    另本院就被害人傷勢送行政院衛生署醫事審議委員會鑑定，鑑定結果認：「一、
    依病患之傷勢，若於九十一年一月十一日十七時四十分第一次至博愛醫院就診時
    即接受醫師之建議，立即住院觀察及照射Ｘ光片、電腦斷層攝影而接受進一步之
    治療，則有救治之可能。二、高雄長庚醫院醫師在判讀傷者的頭部電腦斷層後，
    認為顱內血腫已壓迫生命中樞之腦幹，且當時生命徵象不穩定，手術結果反而弊
    多於利。此一和家屬解釋後的決定對爾後死亡之結果並無違背，且符合現今醫療
    之原則。」，亦未認被害人之死亡結果係醫療疏失所致，有鑑定書一紙附卷可稽
    ，準此，被告及辯護人所稱博愛醫院於醫治被害人之過程中有疏失云云，亦屬係
    避重就輕之卸責之詞，委無足取。從而，被害人急診當時，因無頭部明顯外傷，
    顱內出血之狀況亦可能未立即顯現，致未經發現治療，然被害人頭部傷害既係被
    告毆打行為所致，雖被害人急診當時並未立即就頭部受傷部位治療，然被害人亦
    於二、三小時後即返回醫院接受治療，此期間並無其他因素介入，則既無其他外
    力介入而足以切斷被害人因傷死亡之因果關係，是被告之傷害行為與被害人之因
    傷死亡有相當因果關係，殆無疑義。
(四)按刑法上殺人與傷害之區別，以加害人有無戕害人生命之故意為斷，至於被害人
    受傷之部位以及加害人所用之兇器，有時雖可藉為認定有無殺人故意之心證，究
    不能據為絕對之標準，有最高法院六十七年度臺上字第一一六三號、七十年度臺
    上字第五二六號判例可資參照。查本案被告係因與被害人肢體衝突間，搶下原由
    被害人持以攻擊之圓板凳，以為反擊之工具，顯係事發突然，非有傷人之預謀自
    明；況本件被告與被害人素不相識，二人間之衝突又僅因被告及證人劉柏輝誤闖
    被害人之包廂而引發，彼此間未有深仇大恨，此由被告與被害人之衝突中被告並
    未持圓板凳連續朝被害人揮擊，亦未於被害人倒地後繼續加以毆打、追打等情亦
    可明瞭。因此，顯無直接證據足認被告有何殺人之主觀犯意已凸顯於外之情節，
    自難被告僅憑因持圓板凳毆人致生死亡結果，即遽認必係基於殺人犯意而為之。
    又本件被害人之死亡原因雖主要由於頭部遭受攻擊（腦部有硬腦膜下出血），但
    被告與被害死者案發當時係發生嚴重肢體衝突，兩人均處於動態互動狀態，尚乏
    其他積極證據足認被告持圓板凳毆打被害人時，係針對頭部或其他致命部位，而
    欲令造成被害人身體某一特定部位或健康產生重大不治或難治之結果，自亦難認
    其有何重傷故意之情事，是本件被告持圓板凳朝被害人揮擊時僅有傷害之故意應
    可堪認定。次按刑法傷害致人於死罪，係因犯罪致生一定結果而為加重其刑之規
    定，依同法第十七條之規定，以行為人能預見其結果發生時，始得適用．而所謂
    「預見」，乃指客觀情形而言。又人體之頭部乃重要器官，屬要害部位，倘受外
    力重擊，極易造成內出血、休克等嚴重傷害，足以引起死亡之結果，在通常觀念
    下，不得謂無預見之可能。本案被告反擊手段係持圓板凳攻擊被害人頭部，縱其
    主觀上並無致令死亡或重傷之故意，但就該行為外觀，客觀上難謂無致人死亡結
    果之預見，被告本人進行攻擊，對死亡之結果即客觀可預見，就該死亡之結果，
    自應負其刑責。
(五)被告對於上開傷害行為雖以其係基於防衛自己權利而為等詞置辯，惟按對於現在
    不法之侵害，而出於防衛自己或他人權利之行為，始為不罰，刑法第二十三條定
    有明文，是正當防衛之要件，必對於現在之不法侵害，始能成立，若侵害已過去
    ，或預料有侵害而侵害尚屬未來，則其加害行為，自無成立正當防衛之可言，故
    侵害已過去後之報復行為，亦不得主張防衛權（最高法院十九年上字第一一七四
    號、三十年上字第一○四○號判例參照）。查，被告供承因被害人持圓板凳欲打
    伊，嗣後伊奪下該圓板凳後，伊始持該圓板凳打被害人（原審九十年六月六日訊
    問筆錄）等語，據此觀之，被害人持圓板凳毆打被告，雖屬不法之侵害，然被告
    既已將該圓板凳搶下，足認該不法之侵害業已過去，詎被告竟基於對被害人之不
    滿情緒，一時氣憤，基於報復之意持圓板凳擊打被害人頭部，稽諸上開判例意旨
    ，自難認係正當防衛，故辯護人主張被告係正當防衛云云，容有誤會。
(六)另按刑法第二百七十九條之義憤傷害致死罪係指他人所實施之不義行為，在客觀
    上足以引起甲憤，猝然遇合，激憤難忍，因而將其傷害，並致生死亡之結果者而
    言。亦即該當本條之罪者，非但被告須有傷害人之故意，且以被害人先有不正行
    為，而該行為在客觀上有忍無可忍，當場足以引起甲憤之情形始為相符（最高法
    院二十八年上字第二五六四號、三十一年上字第一一五六號判例參照）。經查，
    被害人縱有持圓板凳毆打被告之行為，然被害人係因不滿被告誤闖包廂始與之發
    生口角爭執，進而發生衝突，且被告於搶下圓板凳後，更進而拿圓板凳擊被害人
    頭部致死，實難謂有何當場激於義憤之情狀可言。
(七)最末，被告辯稱其知悉被害人死亡後，即赴警察局自首乙節，經質之證人即承辦
    警員林芳全證述：「當天下午乙○○有到旗尾派出所，但在此之前我們就有到現
    場查訪，知道被害人是乙○○殺的」等語（本院九十年七月二十四日訊問筆錄）
    ，是被告投案之舉，並不符合自首之要件，附此敘明。
(八)綜上所述，被告所辯顯係事後卸責之詞，而不可採信；此外，復有被害人在博愛
    醫院、高雄長庚醫院之病歷影本各乙份在卷足憑及現場照片數幀附卷可考。本件
    事證明確，被告犯行足以認定，應依法論科。
三、核被告所為，係犯刑法第二百七十七條第二項前段之傷害致人於死罪，甲訴意旨
    認被告涉犯殺人之犯行，無非以被告持圓板凳毆擊被害人之頭部及被害人因而發
    生死亡之結果為據，然被告僅有傷害之犯意，已詳如前述，是甲訴人認定被告涉
    犯刑法第二百七十一條第一項之殺人罪嫌，尚有未洽，惟本院所認定之犯罪事實
    與檢察官起訴書所載之基本事實，係屬同一，爰依刑事訴訟法第三百條之規定，
    就起訴之事實，變更檢察官所引應適用之法條。
四、原審因而適用刑法第二百七十七條第二項前段、第三十七條第二項規定，審酌被
    告前未有前科紀錄，有臺灣高等法院被告全國前案紀錄表及臺灣高雄地方法院檢
    察署刑案資料查註紀錄表各一份在卷可參，素行尚稱良好，且因先遭被害人毆打
    始萌傷害犯意，另斟酌其犯後已與被害人家屬達成民事損害賠償之和解，有和解
    書一份存卷足據（見偵查卷第四二頁），及被害人受傷後延誤救治時機致病情加
    遽惡化等一切情狀，量處如有期徒刑八年，並依其所犯傷害致死之犯罪性質，認
    有宣告褫奪甲權之必要，併宣告褫奪甲權四年。另扣案之圓板凳一把，雖係供犯
    罪所用之物，然並非被告所有，而係「鄉音休閒渡假村」所有之物，業據被告供
    明在卷，爰不予宣告沒收。原審認事用法核無不合，量刑亦稱妥適，被告上訴意
    旨指摘原審量刑過重，為無理由，應予駁回。
據上論斷，應依刑事訴訟法第三百六十八條，判決如主文。
本案經檢察官方娜蓉到庭執行職務。
中    華    民    國      九十一      年      十一      月     二十七   日
                              臺灣高等法院高雄分院刑事第一庭
                                  審判長法官  曾永宗
                                        法官  郭玫利
                                        法官  邱永貴
右正本證明與原本無異。
如不服本判決應於收受本判決後十日內向本院提出上訴書狀，其未述上訴理由者，
並得於提起上訴後十日內向本院補提理由書狀（均須按他造當事人之人數附繕本)「
切勿逕送上級法院」。
                                      書記官  梁雅華
中    華    民    國      九十一      年      十一      月     二十七   日
附錄本案判決論罪科刑之法條
中華民國刑法第二百七十七條第二項前段：
犯前項之罪因而致人於死者，處無期徒刑或七年以上有期徒刑。
